【裁判字號】    98,建上易,17
【裁判日期】    981027
【裁判案由】    給付承攬報酬
【裁判全文】
臺灣高等法院民事判決                98年度建上易字第17號
上訴人即附
帶被上訴人  甲○○
訴訟代理人  呂康德律師
被上訴人即
附帶上訴人  乙○○
上列當事人間給付承攬報酬事件，上訴人對於中華民國98年4月
29日臺灣士林地方法院96年度建字第15號第一審判決提起上訴，
被上訴人並提起附帶上訴，經本院於98年10月13日言詞辯論終結
，判決如下：
    主  文
原判決關於命甲○○給付超過新臺幣壹拾萬仟伍佰伍拾肆元
本息部分，及該部分假執行之宣告，暨訴訟費用（確定部分除外
）之裁判均廢棄。
上開廢棄部分，乙○○在第一審之訴及假執行之聲請均駁回。
甲○○其餘上訴駁回。
乙○○之附帶上訴駁回。
第一（確定部分除外）、二審（含附帶上訴）訴訟費用，由甲○
○負擔十分之一，餘由乙○○負擔。
    事實及理由
一、被上訴人即附帶上訴人乙○○（下稱乙○○）起訴主張：兩
    造於民國（下同）95年12月9日訂定承攬契約（下稱系爭承
    攬契約），約定由乙○○承作上訴人即附帶被上訴人甲○○
    （下稱甲○○）所有之門牌號碼臺北市○○○路424號1至4
    樓（下稱系爭建物）之泥作工程（下稱系爭工程），系爭工
    程之付款方式以15天為一期，實做實算，乙○○依約施工至
    95年12月16日止，實際施作之粉刷總面積為1,133平方公尺
    、紅磚塊數為30,964塊、外部粗坏307平方公尺、外部防水
    面積93坪、外部磁磚面積93坪、內部廁所磁磚44坪、廁所防
    水30坪，而粉刷每平方公尺以新臺幣（下同）400元，每塊
    磚10元、外部粗坏每平方公尺500元、外部防水每坪1,000元
    、外部磁磚每坪2,200元、內部廁所磁磚每坪2,500元、廁所
    防水每坪1,000元計算，總計系爭工程款為1,353,970元，惟
    甲○○僅給付乙○○50萬元，尚積欠工程款853,970元，屢
    經催討，未獲置理等情。爰依兩造間之承攬契約，求為命：
    (一)甲○○應給付乙○○853,970元及自起訴狀繕本送達翌日
    起至清償日止，按年息5%計算之利息。(二)願供擔保，請准宣
    告假執行之判決。｛原審判命甲○○應給付乙○○376,906
    元（即工程款共1,079,906元，扣除甲○○已給付之50萬元
    、乙○○代付之材料費20萬元、乙○○自行僱工補貼外牆磁
    磚費用3,000元）本息，並駁回乙○○其餘之請求，甲○○
    就其敗訴部分聲明不服，乙○○僅於97,110元（即紅磚塊數
    9,711塊，每塊10元）範圍內提起附帶上訴，乙○○就其餘
    敗訴部分379,954元未聲明不服，該部分已告確定。｝並答
    辯及附帶上訴聲明：(一)上訴駁回。(二)原判決關於駁回乙○○
    後開第三項部分廢棄。(三)甲○○應再給付乙○○97,110元。
二、甲○○則以：(一)乙○○已施作之粉刷面積應為210.72平方公
    尺：即(1)外間房間2間，粉刷8.6×3平方公尺；(2)第二間2間
    粉刷4.5×3平方公尺；(3)第三間2間粉刷6.48×3平方公尺；
    (4)第四間2間粉刷10.5×3平方公尺（扣除鐵門0.84×2，浴
    門0.6×1.87）；(5)走道粉刷12×3平方公尺，合計210.72平
    方公尺【計算式：8.6×3×2＋4.5×3×2+6.48×3×2＋（
    10.5×3－0.84×2－0.64×1.87）×2＋12×3＝210.72平方
    公尺】，以每平方公尺400元計算費用為84,288元（計算式
    ：210.72×400＝84,288元），惟乙○○未施作下列粉刷：
    (1)3樓走道12×3平方公尺(2)鄰壁2×6平方公尺、矮牆11.1平
    方公尺(3)磚塊部分粉刷2面120.25×2平方公尺。(二)乙○○已
    施作之磚塊數量應為17,613塊。(三)乙○○並無施作外牆防水
    及廁所防水，不得請求外牆防水費用95,000元、廁所防水3
    萬元。(四)甲○○另僱請訴外人福鑫環保工程有限公司（下稱
    福鑫公司）清運乙○○施工後所遺留現場之報廢建材及垃圾
    ，支出廢棄物清運費用45,000元，得向乙○○主張抵銷。(五)
    乙○○對於系爭工程施工品質粗糙、多有瑕疵，甲○○得主
    張減少報酬30%等語，資為抗辯。並上訴及答辯聲明：(一)原
    判決不利於甲○○部分均廢棄。(二)上開廢棄之部分，乙○○
    於第一審之訴及假執行之聲請均駁回。(三)附帶上訴駁回。
三、乙○○主張其承作系爭工程，以15天為一期，實做實算，乙
    ○○已施作粉刷面積210.72平方公尺（每平方公尺400元）
    共84,288元、施作磚塊17,613塊（每塊10元）共176,130元
    ，施作外部粗坏95坪（每坪500元）共157,026元、施作外牆
    磁磚95坪（每坪2,200元）共209,000元、內部廁所磁磚44坪
    （每坪2,500元）共11萬元，甲○○已給付乙○○50萬元，
    另代乙○○給付福鑫公司20萬元、另委請韓性補貼外牆磁磚
    支出3,000元，應予扣除之事實，業據乙○○提出報價單、
    請款單等件為證（見原審卷第7、8頁），並為甲○○所不爭
    執，堪信為真正。乙○○又主張其另粉刷3樓走道12×3平方
    公尺、頂樓鄰壁2×6平方公尺、磚塊部分粉刷2面120.25×2
    平方公尺、矮牆11.4平方公尺、施作磚塊9,711塊、外牆防
    水及廁所防水等語，惟為甲○○所否認，並以上述情詞置辯
    。是以本件兩造爭執之要點在於：(一)乙○○是否粉刷3樓走
    道12×3平方公尺、頂樓鄰壁2×6平方公尺、磚塊部分粉刷2
    面120.25×2平方公尺、矮牆11.4平方公尺？(二)乙○○是否
    另施作磚塊9,711塊？(三)乙○○有無施作外牆防水及廁所防
    水？(四)甲○○支出之清運費用45,000元得否主張抵銷？(五)甲
    ○○得否以乙○○施作系爭工程有瑕疵，主張應減少報酬
    30%？茲析述如下。
四、乙○○是否另粉刷3樓走道12×3平方公尺、頂樓鄰壁2×6平
    方公尺、磚塊部分粉刷2面120.25×2平方公尺、矮牆11.4平
    方公尺？
  (一)乙○○主張其施作粉刷之數量即如原審認定共756.88平方公
    尺，每平方公尺400元，甲○○應給付粉刷費用302,752元。
    甲○○則抗辯乙○○施作粉刷面積為210.72平方公尺，報酬
    共計84,288元，另乙○○並未施作磚塊粉刷2面之120.25平
    方公尺×2、3樓走道36平方公尺、頂樓鄰壁2×6平方公尺、
    矮牆11.4平方公尺之部分等語。
  (二)經查，乙○○已施作2、3樓房間及2樓走道之粉刷為：(1)外
    間房間2間，粉刷8.6×3平方公尺（扣掉鐵門面積0.84×2）
    、(2)第2間粉刷4.5×3平方公尺（扣掉鐵門面積0.84×2）、
    (3)第3間粉刷6.48×3平方公尺（扣除鐵門0.84×2、浴門
    0.64×1.87）、(4)第4間粉刷10.5×3平方公尺（扣除鐵門
    0.84×2、浴門0.64×1.87）、(5)走道粉刷12×3平方公尺，
    業據原審至現場勘驗屬實，製有勘驗筆錄1份在卷可憑，並
    為兩造所不爭執（見原審卷第72至80頁），其中(1)(2)(3)(4)房
    間因2、3樓隔間相同，均應以2間計算，故乙○○此部分施
    作面積共計210.72平方公尺｛計算式：8.6×3×2（即2、3
    樓外間房間）＋4.5×3×2（即2、3樓第2間房）＋6.48×3
    ×2（即2、3樓第3間房）＋【（10.5×3－0.84×2－0.64×
    1.87）×2（即2、3樓第4間房扣除鐵門2扇、浴門2扇）】＋
    12×3（即2樓走道）＝210.72｝，以每平方公尺400元計算
    費用為84,288元（計算式：210.72×400＝84,288元），為
    兩造所不爭執（見本院卷第40頁）。
  (三)乙○○主張其另施作磚塊粉刷2面之120.25平方公尺、3樓走
    道36平方公尺、頂樓鄰壁2×6平方公尺、矮牆11.4平方公尺
    之部分等語。惟查，系爭建物2、3樓隔間相同，均各有4個
    房間，房間外則為走道，業據原審囑託臺北市建築師公會鑑
    定屬實，有鑑定報告及系爭建物各層平面示意圖在卷可按（
    見原審卷第207頁以下、第222至224頁），是乙○○粉刷之
    房間牆面另一面即為另一間房間或房間外之走道，其粉刷面
    積自無再計算磚塊粉刷2面之餘地，故乙○○主張其粉刷面
    積應加計磚塊粉刷2面云云，尚屬無據。次按承攬報酬應於
    工作交付時給付之，無須交付者應於工作完成時給付之，民
    法第505條定有明文。經查，兩造約定乙○○施作之系爭工
    程以15天為一期，其承攬報酬採實做實算之方式計算，業據
    乙○○提出報價單1紙為證（見原審卷第7頁），是依民法第
    505條之規定，即應於乙○○施作完成時始得請求。經查乙
    ○○主張其施作3樓走道36平方公尺、頂樓鄰壁2×6平方公
    尺、矮牆11.4平方公尺，經原審至現場勘驗結果，兩造就乙
    ○○粉刷2樓走道12×3平方公尺，另頂樓鄰壁及矮牆僅施作
    粗坏，尚未粉刷等情均不爭執（見原審卷第80頁），是乙○
    ○並未舉證證明其已施作3樓走道12×3平方公尺，另乙○○
    就頂樓鄰壁、頂樓矮牆僅施作粗坏，尚未粉刷完畢，依民法
    第505條之規定，自不得請求此部分之承攬報酬，故乙○○
    得請求給付之粉刷報酬為84,288元。
五、乙○○是否另施作磚塊9,711塊？
  (一)乙○○主張：其施作系爭建物之磚塊應為27,324塊，甲○○
    應再給付9,711塊之費用97,110元等語。甲○○則抗辯：乙
    ○○僅施作17,613塊磚塊等語。
  (二)經查，乙○○已施作之磚塊數量為：
    (1)2、3樓房間施作磚塊18,580塊：
      乙○○施作房間磚塊數量，為兩造所不爭執（見原審卷第
      80頁），故乙○○共計施作磚塊數為18,580塊。計算式：
      ｛【外間房間（7.28×3）＋第2間房間38＋第3間
      房間（17.47×3）＋第4間房間（6.5×3）＝131.75平
      方公尺】－【鐵門及浴門毋庸砌磚部分：1層樓4間房間
      鐵門4扇（0.84×2×4）＋1層樓僅第3、4間房間有浴門
      ，共2扇（0.64×1.87×2）】＝122.6364平方公尺｝×
      75.75（每平方公尺之磚塊數）×2層樓＝18,580塊（未滿1
      塊之部分仍應砌磚，故以1塊磚計算，以下同）。
    (2)靠馬路牆面砌磚數量73塊：
      乙○○主張外間房間另施作靠馬路之牆面3.27×1.1平
        方公尺，且厚度應為3塊磚之厚度，惟為甲○○所否認
        ，抗辯乙○○僅施作3.2×0.2平方公尺（見原審卷第80
        頁），且係乙○○為搬運磚塊方便而自行打掉，不得請
        求報酬等語。經查，鑑定人己○○於原審鑑定結果認系
        爭建物外牆厚度約為41、42公分，且一般一塊磚長度為
        20公分，寬10公分，該外牆厚度約為1.5塊磚之厚度等
        語（見原審卷第285頁），並有系爭建物之照片附卷可
        憑（見原審卷第228、229頁），復為兩造所不爭執，又
        衡諸外牆除砌磚外，尚須外敷水泥打底、粉刷，原較磚
        塊砌牆完畢時之厚度更厚，故計算砌磚塊數時，不得僅
        以磚塊之尺寸為據，尚應扣除部分水泥之厚度，是鑑定
        人己○○所稱1.5塊磚厚度應堪採信，乙○○主張其砌
        磚厚度為3層尚屬無據。又甲○○抗辯乙○○係因運磚
        方便而將外間房間靠馬路之牆面打掉重作云云，惟查系
        爭建物僅3層樓高，且系爭工程尚非艱鉅，並無運磚之
        困難存在，乙○○復否認該牆面係其為運磚方便而打掉
        重砌，是乙○○為運磚方便而將牆面打掉為變態事實，
        自應由主張此項變態事實之人即甲○○舉證，而乙○○
        確有施作此部分靠馬路之牆面，甲○○復未能舉證證明
        乙○○係為運磚方便而打掉靠馬路之牆面，自應給付該
        部分之砌磚報酬。
      再查，甲○○自認乙○○施作靠馬路牆面之磚塊面積為
        3.2×0.2平方公尺，乙○○未舉證證明施作面積確達
        3.27×1.1平方公尺，是此牆面之砌磚面積僅能以3.2
        ×0.2平方公尺計算。共計乙○○此部分砌磚數量為73
        塊【3.2×0.2×75.75（每平方公尺之磚塊數）×1.5塊
        磚之厚度＝73塊】。
    (3)頂樓鄰壁磚作及矮牆磚作8,821塊：
      乙○○施作鄰壁磚作為66平方公尺｛長（11.64＋3.24＋5
      ＋6.52）×高2.5｝；另施作矮牆磚作為50.44平方公尺｛
      長（26.4＋4.7＋4.7＋0.7×5×0.14）×寬1.39｝，業據
      原審至現場勘驗屬實，復為兩造所不爭執（見原審卷第80
      頁），故以每平方公尺施作75.75塊磚塊計算，乙○○施
      作頂樓鄰壁磚作及矮牆磚作共計為8,821塊｛鄰壁磚作
      ：66平方公尺×75.75＝5,000塊。矮牆磚作：50.44平
      方公尺×75.75＝3,821塊。＋＝8,821塊｝。
  (三)綜上，乙○○施作磚塊數共計27,474塊（即18,580塊＋73塊
    ＋8,821塊＝27,474塊），得請求之磚塊費用為274,740元（
    即27,474塊×10元／塊＝274,740元），惟乙○○僅請求其
    中273,240元（見本院卷第35、36頁），應屬有據。
六、乙○○有無施作外牆防水及廁所防水？
  (一)乙○○主張其已施作系爭建物之外牆防水及廁所防水，得請
    求外牆防水費用95,000元、廁所防水3萬元等語。甲○○則
    否認乙○○施作此部分工程。
  (二)經查，鑑定人戊○○於原審證稱：防水有無施作須將牆面鑿
    開化驗始能知悉，如牆面未作防水則視牆面係何方向，牆面
    長期經雨淋後由其外觀有水漬可看出，施工不好很快會發現
    漏水情形，系爭建物鑑定時並無水漬斑或油漆掉落情形，鑑
    定時天氣很好等語（見原審卷第286、287頁），堪認未作防
    水工程之建物如未將牆面鑿開僅從外觀判斷，究須若干時日
    始能知悉仍須視牆面之方向、施工好壞、牆面厚度等不一而
    足，且因鑑定人戊○○鑑定系爭建物時天氣甚佳，自難憑其
    未將牆面鑿開而僅以肉眼觀察即認乙○○已施作外牆防水及
    廁所防水工程。次查，乙○○雖主張其委由下包丙○○施作
    外牆及廁所磁磚前已施作防水，核與丙○○於原審證稱其貼
    磁磚前牆壁上有淺綠色透明膠，故其知乙○○有施作防水，
    但施作得不是很好（見原審卷第310頁反面）。惟查，丙○
    ○於原審勘驗系爭建物時已在場明確證稱系爭建物沒有防水
    （見原審卷第74頁），乙○○當場對其所述亦無意見（見原
    審卷第75頁），丙○○嗣後雖於原審改稱乙○○有施作防水
    等語，既與原審勘驗時相矛盾，自難以其所言認乙○○確有
    就外牆及廁所施作防水，乙○○既未舉證證明其確已施作外
    牆及廁所防水工程，故其請求外牆防水費用95,000元及廁所
    防水3萬元，尚屬無據。
七、甲○○支出之清運費用45,000元得否主張抵銷？
  (一)乙○○主張系爭工程之報酬不包括垃圾清運，垃圾清運應由
    甲○○自行負擔等語。甲○○則抗辯乙○○停工後未將報廢
    建材及垃圾等廢棄物清運，由其自行雇請福鑫公司清運支出
    45,000元，爰主張抵銷等語。
  (二)經查，甲○○固以其自行雇請福鑫公司清運廢棄物支出
    45,000元為抗辯，惟為乙○○所否認，而依甲○○提出與福
    鑫公司之和解書，其中並無福鑫公司代乙○○清運廢棄物之
    記載（見原審卷第109頁），衡情若甲○○確支付福鑫公司
    廢棄物清運費用，當一併記載於和解書內，復核證人丁○○
    證稱廢棄物究係乙○○或甲○○請人清運不清楚，自難認甲
    ○○已舉證證明支出廢棄物清運費用45,000元予福鑫公司。
    次查，依兩造簽訂報價單記載，乙○○應施作之工作並不包
    括垃圾或廢棄物清運（見原審卷第7頁），乙○○自無清運
    廢棄物之義務，故甲○○以乙○○未清運報廢建材及垃圾，
    由其支出廢棄物清運費用45,000元，應予抵銷等語，尚無足
    採。
八、甲○○得否以乙○○施作系爭工程有瑕疵，主張應減少報酬
    30%？
  (一)甲○○又抗辯：乙○○施作之系爭工程部分未完工，亦未施
    作漏水防水工程、1樓未粉刷、偷工減料致隔壁漏水，另施
    作品質粗糙，鐵門裝置不密合、門鎖遺失、排水管以水泥封
    住、白鐵窗遺失、施工錯誤打掉重作、外牆磁磚剝落，顯有
    瑕疵，應減少報酬30%等語。
  (二)經查，甲○○抗辯系爭工程未完工、漏水防水未作、1樓未
    粉刷之瑕疵部分，經原審依甲○○之聲請，囑託臺北市建築
    師公會於97年9月1日鑑定乙○○施作系爭工程之品質，並認
    「因依據甲○○提出之被證1~被證3，2、3樓及頂樓之部分
    牆面未施作水泥粉光或僅作打底粉刷而未作表層粉刷，經研
    判建議酌予扣該項費用之40%」等語，有該公會97年10月7日
    （97）（十四）鑑字第1926號鑑定報告在卷可參（見原審卷
    第212頁），另鑑定人己○○於原審證稱：依甲○○提出之
    照片，第1層部分不請款，裡面2層、3層照片有些地方僅打
    底粉光，打底亦很粗糙，屋頂差不多每面均無粉刷打底，磚
    已砌好，屋頂面積2、3樓大約4分之3，討論後認屋頂部分以
    未粉刷計算，2、3樓僅以打底做好計算（見原審卷第283、
    284頁）等語，復有甲○○提出之照片68幀在卷可按（見原
    審卷第25至35、89至107頁）。惟查，甲○○提出之前揭照
    片並未記載日期，且其內容均係系爭建物施工中之狀況，尚
    難以前揭照片作為計算乙○○實際施作完成數量之依據，乙
    ○○實際施作數量，仍應以原審勘驗時計算之數量為準。又
    兩造既約定乙○○就系爭工程之承攬報酬採實做實算，須待
    工作完成始得請求承攬報酬，未施作完畢之部分本即不得請
    款，自不得就乙○○1樓部分未作、漏水防水工程未施作暨
    僅打底未粉刷完畢部分由其已完成工作之報酬中再行扣除，
    故甲○○抗辯乙○○未施作完成部分應行扣款云云，洵無足
    採。
  (三)次查，甲○○抗辯乙○○施作系爭工程另有門片不能關、門
    鎖遺失、排水管用水泥封住、白鐵窗遺失、施工錯誤打掉重
    作等瑕疵，固據甲○○提出照片68幀為證（見原審卷第25
    至35、89至107頁），然查臺北市建築師公會鑑定報告認其
    至現場勘查結果無法判定其施作品質有粗糙部分（見原審卷
    第211頁），又鑑定人己○○於原審證稱：門無法密合可能
    是別人將門撞歪，不算施工品質粗糙，若有門開關不易亦可
    能是管理上之問題，與砌牆不直無關等情（見原審卷第285
    頁），足證門片不能關應係門片安裝問題，與乙○○施作系
    爭工程無涉。另甲○○未舉證證明門鎖遺失、排水管以水泥
    封住、白鐵窗遺失與乙○○之施工行為有關，自難認係乙○
    ○施作系爭工程有瑕疵。又施工錯誤打掉重作部分如係乙○
    ○已施作完成部分即得請求承攬報酬，若乙○○未施作則不
    得請求報酬，尚不得以乙○○打掉重作認係其施作有瑕疵而
    扣減其報酬，故甲○○抗辯乙○○施作系爭工程有瑕疵應減
    少報酬30%云云，亦無足採。
九、綜上所述，乙○○已施作系爭工程得請求之報酬為粉刷
    84,288元、磚塊273,240元、外部粗坏157,026元、外牆磁磚
    209,000元、內部廁所磁磚11萬元，共計833,554元，扣除甲
    ○○已給付之50萬元、代乙○○給付予福鑫公司20萬元後，
    尚應給付133,554元。從而，乙○○依系爭承攬契約之法律
    關係，求為命：甲○○給付133,554元及自起訴狀繕本送達
    翌日即96年5月19日起算之法定遲延利息，為有理由，應予
    准許；逾此部分之請求，為無理由，應予駁回。原審就超過
    上開應准許部分，為甲○○敗訴之判決，並為假執行之宣告
    ，自有未洽，甲○○上訴意旨指摘原判決此部分不當，求予
    廢棄改判，為有理由，自應由本院予以廢棄，改判如主文第
    2項所示。至原審就上開應准許部分所為甲○○敗訴之判決
    ，並依職權宣告假執行暨依甲○○之聲請為附條件免為假執
    行之宣告，及就上開不應准許部分為乙○○敗訴之判決，均
    核無違誤，甲○○之上訴意旨及乙○○附帶上訴意旨分別指
    摘原判決此部分為不當，求予廢棄改判，均為無理由，應予
    駁回。
十、本件事證已臻明確，兩造其餘主張陳述及所提之證據，經本
    院斟酌後，認與判決結果不生影響，均毋庸再予論述，附此
    敘明。
十一、結論：本件甲○○之上訴為一部有理由，一部無理由；乙
      ○○之附帶上訴為無理由，爰判決如主文。
中    華    民    國    98    年    10    月    27    日
                  民事第十三庭
                        審判長法  官  蕭艿菁
                              法  官  楊絮雲
                              法  官  周舒雁
正本係照原本作成。
不得上訴。
中    華    民    國    98    年    10    月    27    日
                              書記官  秦仲芳


司法院資訊處製作；財團法人民間司法改革基金會備份。
